【裁判字號】    99,上,181
【裁判日期】    990623
【裁判案由】    返還不當得利
【裁判全文】
臺灣高等法院民事判決                   99年度上字第181號
上  訴  人  乙  ○
            林如
被 上 訴人  甲○○
訴訟代理人  郭玉瑾律師
上列當事人間返還不當得利事件，上訴人對於中華民國98年12月
18日臺灣士林地方法院98年度訴字第1156號第一審判決提起上訴
，本院於99年6月9日言詞辯論終結，判決如下：
    主  文
上訴駁回。
第二審訴訟費用由上訴人乙○負擔十分之七，餘由上訴人林如
負擔。
    事實及理由
一、上訴人主張：被上訴人前以上訴人之被繼承人林啟亮（上訴
    人乙○為林啟亮之配偶、上訴人林如為林啟亮之子女）於
    民國（下同）66年間向其借款新臺幣（下同）349萬1,650元
    （下稱系爭借款）未還，林啟亮另積欠其66年8月至69年9月
    間合會款共101萬元（下稱系爭會款），林啟亮及上訴人乙
    ○於66年11月7日提供林啟亮所有坐落臺北縣汐止市○○段
    1438地號土地應有部分1/4及其上同段第558建號即門牌號碼
    臺北縣汐止市○○路188號1樓（下稱林啟亮所有系爭不動產
    ）、上訴人乙○所有坐落臺北縣汐止市○○段1438地號土地
    應有部分1/2及其上同段第559、560建號即門牌號碼臺北縣
    汐止市○○路188號2、3樓（下稱上訴人乙○所有系爭不動
    產），為系爭借款、會款債務之擔保，設定本金最高限額
    200萬元之第1順位抵押權（下稱系爭第1順位抵押權）予被
    上訴人；林啟亮及上訴人乙○復於73年1月28日提供上開不
    動產為系爭借款、會款債務之擔保設定本金最高限額250萬
    元之第3順位抵押權（下稱系爭第3順位抵押權）予被上訴人
    ；嗣被上訴人持林啟亮及上訴人乙○於81年12月17日簽立之
    承諾書（下稱系爭承諾書），先於88年3月15日聲請原法院
    以88年度執字第3055號強制執行事件拍賣上訴人乙○所有之
    系爭不動產，被上訴人受償執行費6萬3,760元及債權200萬
    元；再於93年6月9日聲請原法院以93年度執字第11163號強
    制執行事件拍賣林啟亮所有系爭不動產，被上訴人受償執行
    費2萬8,492元及債權250萬元。被上訴人因認其尚有231萬
    3,783元債權未受清償，乃依系爭承諾書、消費借貸、合會
    、繼承等法律關係訴請上訴人連帶給付所餘債務，經原法院
    94年度訴字第984號判決、本院95年度上字第249號判決、最
    高法院96年度台上字第729號裁定以系爭承諾書經上訴人否
    認為真正、上訴人乙○未參與簽立及其上乙○簽名非真正，
    暨被上訴人未受償之債權請求權已罹時效等為由，駁回被上
    訴人之請求確定；被上訴人主張之前開抵押債權既不存在，
    則被上訴人基於不存在之抵押債權獲法院分配之459萬2,252
    元即無法律上之原因，縱其受領時有法律上之原因，其後亦
    已不存在，並致上訴人乙○受有332萬8,006元【計算式為：
    63,760元+2, 000,000元+（28,492+2,500,000）元2＝
    3,328,006元】之損害、上訴人林如受有126萬4,246元【
    計算式為：（28, 492 +2,500,000）元2＝1,264,246元】
    之損害，爰依民法第179條前、後段規定，求為命被上訴人
    應給付上訴人乙○332萬8,006元、應給付上訴人林如126
    萬4,246元，及均自起訴狀繕本送達翌日起算法定遲延利息
    之判決。原法院判決上訴人敗訴，上訴人不服，提起上訴。
    上訴聲明：(一)原判決廢棄。(二)被上訴人應給付上訴人乙○
    332萬8,006元、應給付上訴人林如126萬4,246元，及均自
    起訴狀繕本送達翌日起算之法定遲延利息。
二、被上訴人則以：系爭借款為林啟亮向被上訴人之父李正賢所
    借，系爭會款為林啟亮積欠李正賢，李正賢已將系爭借款、
    會款債權轉讓予被上訴人並口頭通知林啟亮，已生債權讓與
    之效力。上訴人曾於原法院94年度訴字第984號、本院95年
    度上字第249號清償債務事件及本件上訴狀中承認李正賢之
    債權，且上訴人對被上訴人2次主張抵押債權聲請拍賣抵押
    物均未異議，迄94年間被上訴人起訴請求上訴人清償債務事
    件前亦未曾否認被上訴人之債權，並與被上訴人協商還款方
    式，被上訴人之上開債權確係存在，被上訴人依強制執行程
    序獲得清償即非無法律上之原因。另上訴人既對被上訴人聲
    請強制執行無異議，且未於該執行程序以時效消滅為由提起
    債務人異議之訴，當不得再於本件以請求權罹於時效為由要
    求被上訴人返還自該執行程序受償之款項等語，資為抗辯。
    並答辯聲明：上訴駁回。
三、經查林啟亮為上訴人乙○之配偶、上訴人林如之父親，林
    啟亮於85年3月15日死亡，上訴人為林啟亮之繼承人；林啟
    亮生前與上訴人乙○先於66年11月7日提供其等所有系爭不
    動產為林啟亮擔保設定系爭第1順位抵押權予被上訴人，林
    啟亮與上訴人乙○復於73年1月28日提供其等所有系爭不動
    產為林啟亮擔保設定系爭第3順位押權予被上訴人；被上訴
    人於88年3月15日以系爭承諾書所載系爭借款及會款債務向
    原法院聲請拍賣抵押物，經原法院以88年度執字第3055號事
    件拍賣上訴人乙○所有之系爭不動產，被上訴人受償執行費
    6萬3,760元及債權200萬元；被上訴人再於93年6月9日聲請
    拍賣抵押物，經原法院以93年度執字第11163號事件拍賣林
    啟亮所有之系爭不動產，被上訴人受償執行費2萬8,492元及
    債權250萬元；被上訴人因認其債權尚有231萬3,783元未獲
    清償，乃依系爭承諾書、消費借貸、合會、繼承等法律關係
    訴請上訴人連帶給付所餘債務，經三審法院判決駁回被上訴
    人之請求確定等情，為兩造所不爭執，並有戶籍謄本、建物
    登記謄本、承諾書、原法院88年度執字第3055號及93年度執
    字第11163號強制執行金額計算書分配表、原法院94年度訴
    字第984號判決、本院95年度上字第249號判決、最高法院96
    年度台上字第729號裁定為證（見原審卷第7-39頁），並經
    本院調取原法院88年度執字第3055號、93年度執字第11163
    號、94年度訴字第984號歷審卷宗核閱屬實，堪信為真。
四、上訴人主張被上訴人基於不存在之抵押債權獲法院分配459
    萬2,252元，致上訴人受有損害，爰依民法第179條前、後段
    規定請求被上訴人返還所受利益等情，為被上訴人所否認，
    並以前揭情詞置辯。經查：
  (一)被上訴人以林啟亮於66年間曾向其借款349萬1,650元未還，
    及積欠其66年8月至69年9月之合會款101萬元，聲請原法院
    以88年度執字第3055號拍賣上訴人乙○所有系爭不動產，原
    法院製作被上訴人執行費優先債權6萬3,760元全額受分配、
    第1順位抵押權優先債權450萬1,650元受分配200萬元，不足
    額為425萬4,827元之分配表，被上訴人因而受償執行費6萬
    3,760元及抵押權所擔保之債權200萬元，上訴人乙○於90年
    8月17日收受前開分配表後，雖曾於90年8月28日提出民事分
    配表異議狀，惟僅就該分配表中所列同案債權人羅貞靜之債
    權額聲明異議，對於該分配表所列被上訴人之前開債權未曾
    異議等情，業經本院調閱原法院88年度執字第3055號卷宗核
    閱無訛。
  (二)被上訴人又以前開債權未完全受清償，聲請原法院以93年度
    執字第11163號拍賣林啟亮所有系爭不動產，原法院製作被
    上訴人執行費優先債權2萬8,492元全額受分配、第2順位（
    原第2順位抵押權人羅貞靜之債權業已獲償而塗銷）抵押權
    優先債權425萬4,827元（即前開執行程序不足額部分）受分
    配250萬元，不足額為231萬3,783元之分配表，被上訴人因
    而受償執行費2萬8,492元及抵押權所擔保之債權250萬元，
    上訴人於94年7月15日收受前開分配表後，上訴人林如曾
    於94年9月2日至原法院陳稱伊積欠被上訴人之債權僅450萬
    1,650元，並無約定利息，不應計算利息等語，並提出系爭
    承諾書影本為憑，嗣上訴人又於94年9月5日聯名提出異議狀
    陳明：「1.當初向甲○○先生借款金額並無那麼多。2.其中
    口頭約定金額肆佰伍拾萬元，並無約定利息部分，所以不應
    該計算利息。3.檢附承諾書影本裡，並無寫到利息部分」等
    語，亦經本院調閱原法院93年度執字第11163號卷宗核閱無
    訛。
  (三)被上訴人嗣依系爭承諾書、消費借貸、合會、繼承等法律關
    係訴請上訴人連帶給付前開執行程序未能受償之債權餘額23
    1萬3,783元及其法定遲延利息，上訴人乙○在原法院94年度
    訴字第984號事件於94年11月10日、同年12月14日審理時陳
    稱林啟亮有向被上訴人之父李正賢借錢，不是向被上訴人借
    ，當初借多少錢伊不清楚，都是林啟亮處理並辦理不動產抵
    押，只有借錢沒有會錢等語（見原法院94年度訴字第984號
    卷第32-33、57頁）；上訴人林如於同案之94年11月15日
    具狀陳稱伊因無法辦理繼承登記，始與李正賢協議拍賣上訴
    人乙○所有系爭不動產清償借款，未能受償債權部分則由李
    正賢寬限返還期限，因此伊在原法院88年民執字第3055號執
    行事件中未提出異議等語（見原法院94年度訴字第984號卷
    第49-51頁）；上訴人林如復在本院95年度上字第249號事
    件於95年5月17日審理時陳稱林啟亮自66年起向李正賢借款
    ，但金額不詳等語（見本院95年度上字第249號卷第21頁）
    ，業經本院調閱原法院94年度訴字第984號歷審卷宗查核無
    誤，並有各該筆錄及書狀可憑（見本院卷第52-56頁）。另
    上訴人乙○於本件訴訟中自陳林啟亮自60幾年起與李正賢係
    鄰居，以前林啟亮因作生意被倒債有向李正賢借錢週轉，但
    借款數額不明等語（見本院卷第139頁反面-第140頁）。是
    上訴人於上開事件審理中就林啟亮積欠之債務金額雖未為明
    確之承認，且就林啟亮借款情形之陳述亦有所反覆，但對於
    林啟亮曾向李正賢借款一節，陳述始終如一。
  (四)綜前所述，林啟亮因與李正賢有債權債務關係，乃以被上訴
    人為抵押權人，分別設定系爭第1、3順位抵押權，上訴人又
    曾多次承認林啟亮確有向李正賢借款之事，上訴人乙○於前
    開被上訴人第1次實行抵押權時知悉被上訴人主張之系爭借
    款、會款債權及其數額卻未對之聲明異議，嗣被上訴人為前
    開第2次實行抵押權時，上訴人林如尚主動提出系爭承諾
    書影本向執行法院承認被上訴人之債權為450萬1,650元（但
    否認有利息等約定），本院審酌前開相關事實認被上訴人抗
    辯林啟亮積欠李正賢系爭借款及會款，李正賢已將該債權轉
    讓予被上訴人並通知債務人等情，為可採信。蓋倘非如此，
    系爭第1、3順位抵押權之抵押權人當不至登記為被上訴人，
    上訴人亦不至於承認積欠被上訴人450萬1,650元。從而，上
    訴人主張林啟亮與被上訴人間無系爭借款及會款債權債務關
    係，系爭第1、3順位抵押權所擔保之債權不存在云云，即非
    可採。
  (五)上訴人另以金錢借貸為要物契約，被上訴人應就金錢之交付
    負舉證責任；又被上訴人所述借款及會款時間、數額與設定
    抵押權時間、數額相齟齬，且未連同抵押建物所坐落之臺北
    縣汐止市○○段1439地號土地設定抵押權，被上訴人所述借
    款及會款為虛偽云云。惟查上訴人既曾承認其積欠被上訴人
    450萬1,650元，已如前述，應認已併就李正賢有交付借款之
    事實為承認，被上訴人就金錢之交付已無舉證之責；又被上
    訴人主張林啟亮因於66年間借款349萬1,650元未還及積欠66
    年8月至69年9月間合會會款101萬元，乃分別於66年11月7日
    、73年1月28日設定本金最高限額200萬元、250萬元之系爭
    第1、3順位抵押權予被上訴人等情，雖被上訴人取得本金最
    高限額200萬元之系爭第1順位抵押權時未能使被上訴人當時
    450萬1,650元之債權總額獲得十足之擔保，然此涉及擔保物
    當時之價值、被上訴人就其債權受償風險評估等因素，況且
    被上訴人嗣後再取得本金最高限額250萬元之系爭第3順位抵
    押權，業已補足欠款總額450萬1,650元之擔保，尚難援此認
    被上訴人主張之債權金額為不實；另設定系爭第1、3順位抵
    押權之臺北縣汐止市○○段第558、559、560建號即門牌號
    碼臺北縣汐止市○○路188號1、2、3樓建物均坐落於臺北縣
    汐止市○○段1438地號土地等情，有各該建物登記謄本可憑
    （見原審卷第11、13、15頁），上開合法建物並未坐落於台
    北縣汐止市○○段1439地號土地，雖臺北縣汐止市○○段第
    558建號即門牌號碼臺北縣汐止市○○路188號1樓因增建而
    占用台北縣汐止市○○段1439地號土地，業經本院核閱原法
    院93年度執字第11163號卷宗無訛，並有該建物之查封筆錄
    、執行（勘驗）筆錄及該增建部分之建物測量成果圖可憑（
    見本院卷第74-79頁），被上訴人於設定系爭第1、3順位抵
    押權時實無將違法增建占用之該1439地號土地納入抵押物範
    圍之必要，亦難援此認被上訴人主張之債權金額為不實。上
    訴人此部分之主張，均不足取。
  (六)上訴人再主張縱認系爭承諾書為真正，其上所載債權亦已罹
    於時效，上訴人自得拒絕給付，並請求被上訴人返還因前開
    強制執行程序所受領之給付云云。按消滅時效之效力，我國
    民法係採抗辯權發生主義，認為請求權之消滅時效完成後，
    債務人僅有拒絕給付之抗辯權，並非使請求權當然消滅（最
    高法院71年度台上字第833號裁判意旨參照）。查系爭承諾
    書中所載之系爭借款、會款債權雖於被上訴人聲請原法院就
    抵押物聲請強制執行時，已罹於請求權時效，惟上訴人於該
    強制執行程序中未為拒絕給付之抗辯，使被上訴人之前開債
    權仍受清償，揆諸前開意旨，被上訴人之系爭借款、會款債
    權不論上訴人是否曾為時效抗辯均仍存在，其因該債權受償
    而受領之給付自屬有法律上之原因，上訴人事後以該債權於
    受償時已罹於時效而請求被上訴人返還，自屬無據。
五、綜上所述，上訴人依不當得利之法律關係，請求被上訴人應
    給付上訴人乙○332萬8,006元、應給付上訴人林如126萬
    4,246元，及均自起訴狀繕本送達翌日起算法定遲延利息，
    為無理由，不應准許。原審為上訴人敗訴之判決，並無不合
    。上訴意旨指摘原判決不當，求予廢棄改判，為無理由，應
    予駁回。
六、上訴人聲請傳訊證人許永明欲證明與李正賢協調還款事宜以
    避免拍賣抵押物乙節，尚不足證明系爭借款、會款為虛偽，
    自無傳訊之必要；另兩造其餘之攻擊或防禦方法及未經援用
    之證據，經本院斟酌後，認為均不足以影響本判決之結果，
    自無逐一詳予論駁之必要，併此敘明。
據上論結，本件上訴為無理由，依民事訴訟法第449條第1項、第
78條、第85條第1項但書，判決如主文。
中    華    民    國    99    年    6     月    23    日
                    民事第十二庭
                        審判長法  官  陳駿璧
                              法  官  陳邦豪
                              法  官  李媛媛
正本係照原本作成。
如不服本判決，應於收受送達後20日內向本院提出上訴書狀，其
未表明上訴理由者，應於提出上訴後20日內向本院補提理由書狀
（均須按他造當事人之人數附繕本）上訴時應提出委任律師或具
有律師資格之人之委任狀；委任有律師資格者，另應附具律師資
格證書及釋明委任人與受任人有民事訴訟法第466條之1第1項但
書或第2項（詳附註）所定關係之釋明文書影本。
中    華    民    國    99    年    6     月    24    日
                              書記官  李華安
附註：
民事訴訟法第466條之1（第1項、第2項）：
對於第二審判決上訴，上訴人應委任律師為訴訟代理人。但上訴
人或其他法定代理人具有律師資格者，不在此限。
上訴人之配偶、三親等內之血親、二親等內之姻親，或上訴人為
法人、中央或地方機關時，其所屬專任人員具有律師資格並經法
院認為適當者，亦得為第三審訴訟代理人。

司法院資訊處製作；財團法人民間司法改革基金會備份。
